臺灣高雄地方法院民事判決　　　　　　109年度雄簡字第786號
原　　　告　陳嘉善　
訴訟代理人　蔡豪鋕　
被　　　告　陳怡如　
訴訟代理人　單文程律師
　　　　　　黃子浩律師
上列當事人間請求分割共有物事件，本院於民國110 年9 月28日
言詞辯論終結，判決如下：
    主      文
原告之訴駁回。
訴訟費用由原告負擔。
    事實及理由
一、原告主張：高雄市○○區○○街0 ○0 ○00號建物（以下簡
    稱「系爭建物」）地下一層為地下室（位於該棟建物之地下
    １層，以下簡稱「系爭地下室」），依中間所設隔牆可分為
    東、西側之空間，東側空間部分之建物已於民國76年9 月15
    日辦理第一次所有權登記即高雄市○○區○○段○○段0000
    ○號建物（面積120.08平方公尺，目前所有權人登記為被告
    ，應有部分全部，以下簡稱「系爭地下室已登記部分」），
    西側部分如附圖一編號c 位置之地下室建物（經原告指界測
    量所得之面積為78.63 平方公尺，以下簡稱「系爭地下室未
    登記部分」）則尚未辦理所有權登記。原告除經由繼承，自
    該棟大樓原始出資起造人其中之一的外祖父王永乾取得系爭
    地下室未登記部分應有部分外，於104 年1 月又向系爭建物
    原始起造人朱王桃、郭王秋春、林瑞美、王香文、陳朱敏惠
    及王香琪購買系爭地下室未登記部分，已取得應有部分7/ 8
    ，另應有部分1/8 則屬被告所有。系爭地下室未登記部分既
    然由兩造共有，無不能分割之情形，但無法協議分割，故請
    求予以原物分割，按應有部分比例分配面積並由原告分割取
    得西側部分，由被告取得東側部分（分配位置如附圖二所示
    ；原附於起訴狀附件二所示，見本院卷第17頁）等語，並聲
    明：系爭地下室未登記部分應予分割並由原告取得如附圖二
    所示之西側部分、由原告取得東側部分，面積比例各為7/8
    、1/8 。
二、被告抗辯：
  ㈠系爭地下室就物理結構及功能而言，應以單一獨立建物視之
    且應作為防空避難空間使用。因系爭建物之原始起造人為被
    告母親即訴外人陳王金珠、朱王桃、王永乾、王扶旋、林瑞
    美、王香文、郭王秋春，因此系爭地下室也由該等起造人共
    有，應有部分比例則經協議由陳王金珠占65/100，其餘則反
    占5/100 。之後，陳王金珠於76年4 月23日向當時之其餘共
    有人朱王桃、王永乾、郭王秋春、林瑞美、王香文、陳朱敏
    惠、王香琪購得全部之應有部分，亦已全屬陳王金珠所有。
    而陳王金珠於76年9 月15日僅先就東側空間即系爭地下室已
    登記部分先行辦理第一次所有權登記。陳王金珠去世後，由
    被告經由協議分割遺產方式，取得系爭地下室全部所有權，
    包含系爭地下室未登記部分，另就系爭地下室已登記部分亦
    已辦理分割繼承登記。因此，原告並非系爭地下室未登記部
    分之共有人。
  ㈡再者，依據民法第799 條第5 項規定「專有部分與其所屬之
    共有部分及其基地之權利，不得分離而為移轉或設定負擔」
    ，除原告因繼承取得高雄市○○區○○街00號（1C），被告
    亦因繼承取得同街6 號、6 號2 樓（1A、2A）外，除王永乾
    外之其餘原始起造人於74年至104 年間陸續已將專有之建物
    及所屬共有部分、基地權利出售轉讓他人。是以，系爭地下
    室未登記部分本無從與專有建物分離出售他人，因此原告所
    稱仍經由買賣向其他原始起造人購得地下室未登記部分之應
    有部分，與該規定牴觸。又系爭地下室用途為防空避難室，
    供系爭建物住戶避難使用，屬因物之使用目的而不能分割，
    應保持其完整性，不應分割等語，並聲明：原告之訴駁回。
三、本件之心證
  ㈠共有人對共有物，依民法第823 條第1 項規定，除「除法令
    另有規定」、「因物之使用目的不能分割或契約訂有不分割
    之期限者」，得隨時請求分割。因此系爭地下室未登記部分
    如屬共有物且原告為共有人之一，又無上開不得分割之情形
    ，即可予以裁判分割。但對原告主張自己為系爭地下室未登
    記部分之共有人、該部分可獨立作為被分割之標的、使用目
    的亦未限制分割等節，被告既然有所爭執，依民事訴訟法第
    277 條本文規定，應先由原告舉證證明其具有共有人之地位
    、系爭地下室未登記部分亦具有「物」之性質等爭議事項為
    真實，且依使用目的仍能分割，方可請求裁判分割系爭地下
    室未登記部分。
  ㈡原告主張其就系爭地下室未登記部分之應有部分7/8 來源有
    二：一為繼承自被繼承人王永乾（原告表示其為王永乾外孫
    ）、二則是於104 年1 月向其他共有人朱王桃、郭王秋春、
    林瑞美、王香文、陳朱敏惠及王香琪購買應有部分，並提出
    104 年1 月22日所有權買賣移轉契約書為證（見本院卷一第
    57、59頁）。就此，應先查明原告所指之出賣人及被繼承人
    是否於繼承發生時及104 年間仍為系爭地下室未登記部分之
    共有人。而系爭建物於73年8 月22日即已完成興建，比對其
    他地上專有建物第一次登記日期均落於74年2 月間（見系爭
    建物之各專有建物登記謄本，本院卷一第143 至169 頁），
    可見系爭地下室最初並未於系爭建物完建時，隨同其他地上
    專有建物辦理第一次所有權登記，即無最初興建完成時之保
    存登記可供認定所有權歸屬狀態，則就系爭地下室之所有權
    歸屬，應以出資之原始起造人為認定依據（最高法院103 年
    度台上字第2590號裁判意旨參照），對此基準，兩造亦同意
    不爭執（見本院卷一第185 頁）。基上，系爭地下室由原始
    起造人即陳王金珠、朱王桃、王永乾、王扶旋、林瑞美、王
    香文、郭王秋春共有乙節，可先採認為事實。
  ㈢原告固然依分割繼承原因，於83年5 月27日登記取得系爭建
    物中之高雄市○○區○○街00號建物（見建物登記謄本，本
    院卷一第147 頁），被告亦未爭執該建物最初為王永乾所有
    。但原告有無依同一分割繼承協議併同取得王永乾就系爭地
    下室未登記部分之應有部分，因無登記資料可供查證，被告
    又有爭執，而原告亦未提出任何協議分割資料以實其說，尚
    難逕予採信。而原告雖然單獨繼承上述10號建物，即便以常
    情度之，其他繼承人或亦願併將同棟之地下室應有部分同由
    被告單獨取得。然而，被告抗辯其母親陳王金珠於76年間，
    另向朱王桃、王永乾、郭王秋春、林瑞美、王香文、陳朱敏
    惠、王香琪購得系爭地下室其餘之應有部分，包含已登記及
    未登記之部分乙節，則提出本院76年度公字第10744 號公證
    書、76年4 月23日買賣所有權移轉契約書、高雄市稅捐稽徵
    處76年度印花稅核定稅額繳款書為證（見本院卷一第79至83
    頁）。依上述公證之契約書就買賣標的記載為「6 、8 、10
    號地下層」，並未特別限縮買賣範圍；另額外記明「承買人
    原有持分65/100，承買35/100，合併為全部」，其中就王永
    乾之應有部分記載為「5/100 」，則王永乾若已將系爭地下
    室應有部分全部售與陳王金珠，未保留任何應有部分，原告
    於83年亦無從再依繼承取得對系爭地下室之應有部分。
  ㈣至於原告提出之104 年1 月22日所有權買賣移轉契約書所列
    出賣人固然亦有朱王桃、郭王秋春、林瑞美、王香文、陳朱
    敏惠、王香琪，且買賣標的亦為「6 、8 、10號地下層」，
    但若陳王金珠於76年4 月23日購得範圍已含系爭地下室全部
    ，則朱王桃、郭王秋春、林瑞美、王香文、陳朱敏惠、王香
    琪於104 年間已無任何系爭地下室未登記部分應有部分可供
    出售予原告，原告即無從依該次買賣取得任何系爭地下室未
    登記部分應有部分。至於原告雖聲請證人即原列原始起造人
    之王香文作證，惟依王香文證述，系爭建物事宜實際多由其
    父親即王扶國處理，王香文對於系爭地下室僅知原供停車位
    使用，至少規劃有8 個以上，至於產權歸屬則不瞭解，且就
    原告所提出之104 年1 月22日所有權買賣移轉契約書雖有列
    其名在內，亦不知實情為何，且地下室僅是小姑丈陳景祥片
    面主張有單獨所有（見本院卷二第36至41頁），顯然無法證
    認原告所稱於104 年1 月另向其他共有人購買應有部分之事
    。
  ㈤另民法第799 條第5 項規定「專有部分與其所屬之共有部分
    及其基地之權利，不得分離而為移轉或設定負擔」，乃於98
    年1 月23日所增訂。本件之系爭地下室雖位處系爭建物坐落
    土地地面之下，惟參酌民法物權編施行法第8 條之5 第2 項
    規定「民法物權編修正施行前，區分所有建築物之專有部分
    與其所屬之共有部分及其基地之權利，已分屬不同一人所有
    或已分別設定負擔者，其物權之移轉或設定負擔，不受修正
    之民法第799 條第5 項規定之限制」，故陳王金珠於76年4
    月23日向其他共有人購買系爭地下室之應有部分時，尚無上
    述民法799 條第5 項規定之限制，且審及系爭地下室東側既
    已可由陳王金珠單獨申請辦理所有權登記且歸其一人所有，
    亦可推知陳王金珠於76年間仍可有權單獨取得系爭地下室之
    所有權。反之，原告主張另行購買系爭地下室未登記部分之
    應有部分時點已在98年1 月23日之後，且依王文香所證原供
    系爭建物之住戶共用作為停車場使用，是若性質上為共同使
    用部分（即公寓大廈管理條例第3 條第4 款所稱之「共用部
    分」）者，自不能單獨成為所有權之客體，而應依同規則第
    75條規定，另編建號，單獨登記為各區分所有權人共有，且
    於區分所有建物移轉時，隨同移轉於同一人，不得單獨移轉
    於非區分所有人。基此，是否仍可由原告單獨向前原始起造
    人購買系爭地下室未登記部分，自有疑問。
  ㈥基上，原告所提事證，既尚難證明其仍為系爭地下室未登記
    部分之共有人，則其請求裁判分割該部分之建物，難以准許
    。
四、綜上所述，原告依民法第823 條第1 項規定，請求分割系爭
    地下室未登記部分，為無理由，應予駁回。
五、本案事證已臻明確，兩造其餘主張陳述及所提之證據，經審
    酌後認於本判決結果不生影響，爰不一一論述，附此敘明。
、訴訟費用負擔之依據：民事訴訟法第78條。
中    華    民    國  110     年    10    月    14    日
                  高雄簡易庭  法  官  高瑞聰
以上正本係照原本作成。
如對本判決上訴，須於判決送達後20日內向本院提出上訴狀。如
委任律師提起上訴者，應一併繳納上訴審裁判費。
中    華    民    國  110     年    10    月    14    日
　
                              書記官  曹德英